最高法院刑事判決　　　　　　　　　　　　　　　九十一年度台上字第二三八六號
　　上　訴　人　乙○○
　　　　　　　　甲○○
右上訴人等因妨害自由案件，不服台灣高等法院中華民國八十八年十二月十日第二審
判決（八十八年度上訴字第四０二三號，起訴案號：台灣新竹地方法院檢察署八十六
年度偵字第九一二七、九一九一號，八十七年度偵字第一八七一號），提起上訴，本
院判決如左：
    主  文
上訴駁回。
    理  由
按刑事訴訟法第三百七十七條規定：上訴於第三審法院，非以判決違背法令為理由，
不得為之。是提起第三審上訴，應以原判決違背法令為理由，係屬法定要件。且必須
依據卷內資料為具體之指摘，並足據以辨認原判決已具備違背法令之形式，始屬相當
。本件原判決維持第一審論上訴人乙○○、甲○○以共同以非法方法，剝奪人之行動
自由，均累犯罪，各處有期徒刑壹年，扣案之手銬壹付並宣告沒收之判決，駁回上訴
人等在第二審之上訴。係依憑甲○○對於用手銬將被害人邱盛國銬住之事實供認不諱
；乙○○於偵查及第一審法院亦分別供述：「有一個男的（即被害人邱盛國）走向那
部車（即出租之ＡＡ｜九一一０號車）要開車門時，『小邱』（即甲○○）就走過去
，可能是甲○○銬那個男的」、「……沒有當場看到甲○○用手銬銬住被害人手的情
形，但甲○○和被害人邱盛國走過來，有看到邱盛國已被銬上的情景」、「兩隻手都
有被銬住」等語。並參酌被害人邱盛國指訴之情節，及證人邱盛東於警訊及第一審法
院證述：於民國八十六年十月二十日晚，伊見被害人邱盛國出門正要開車（ＡＡ｜九
一一０號）時，被幾個人強行帶到箱型車上，隨即看到車經中華路往對面山上開去，
伊隨後追出去但找不到，遂返家報警，警員隨後到達現場，邱盛國又被銬在鐵窗上等
情。證人詹玉鳳於第一審法院證稱：箱型車有五、六分鐘時間不在現場，開出去了，
紅色的車（ＡＡ｜九一一０號）也開出去，是過了五、六分鐘，箱型車及紅色轎車從
大馬路中華路上繞回來，有看到被害人邱盛國雙手被銬著云云。證人即承辦警員譚博
敏、陳宣諭證以：被害人邱盛國下車時手被手銬銬住，係乙○○稱是台北市刑大警員
，下車後確係乙○○將邱盛國一隻手銬在邱盛國住家一樓之鐵欄杆上等詞。復有勘驗
筆錄及車行沿路照片附卷及手銬一付扣案可憑等證據資料，而為論斷，已敘述其所憑
之證據及認定之理由。而以上訴人等否認有妨害自由及僭行公務員職權犯行，係屬卸
責之詞，不足採信。甲○○所辯：手銬係自被害人邱盛國所駕駛之ＡＡ｜九一一０號
車上取得云云，亦無足取。在理由內依憑卷證資料，詳加指駁。並說明證人邱盛東稱
：箱型車往其住家對面的山上去，與被害人邱盛國所述略有不合，但邱盛國已說明因
該處無路可通，經轉折沿中華路行駛，是二者所述並無矛盾之理由。從形式上觀察，
原判決並無判決適用法則不當、或判決不載理由、理由矛盾之違法情形存在。上訴意
旨，置原判決所為之明白論斷於不顧，專憑其個人意見，就原審採證認事職權之適法
行使及原判決理由已詳細說明之事項，漫事爭執，難認已符合首揭法定之第三審上訴
要件。又民法第一百五十一條之自助行為，以不及受法院或其他有關機關援助，並非
於其時為之，則請求權不得實行或其實行顯有困難者為限。原判決已於判決理由內說
明上訴人等以手銬銬住被害人邱盛國，並將被害人載往附近山上之目的，係為脅迫被
害人聯絡租車之劉如玉出面等情（見原判決第四頁第十一、十二行）。是當時上訴人
等既已取回出租之ＡＡ｜九一一０號小客車，猶以手銬銬住被害人，並將被害人載往
附近山上，脅迫被害人聯絡租車之劉如玉出面，即非不及受法院或其他有關機關援助
，並非於其時為之，則請求權不得實行或其實行顯有困難之情形，揆之上開規定，其
剝奪被害人之行動自由，自不得主張自助行為，而解免妨害自由罪責。又正當防衛必
須對於現在不法之侵害始得為之，本件被害人邱盛國對於上訴人等並無現在不法侵害
之行為，上訴人等自不得主張正當防衛而剝奪被害人之行動自由。上訴意旨竟執此指
摘原判決論處其罪刑為違法，其所指原判決違法情事，顯與法律規定得為第三審上訴
理由之違法情形，不相適合，依首開說明，亦非第三審上訴之正當理由。其上訴違背
法律上之程式，應予駁回。
據上論結，應依刑事訴訟法第三百九十五條前段，判決如主文。
中      華      民      國    九十一    年      四      月    二十九    日
                              最高法院刑事第十庭
                                  審判長法官  林  增  福
                                        法官  邵  燕  玲
                                        法官  吳  昆  仁
                                        法官  陳  世  雄
                                        法官  惠  光  霞
      右正本證明與原本無異
                                              書  記  官
中      華      民      國    九十一    年      五      月      二      日
